【裁判字號】    98,家訴,95
【裁判日期】    980508
【裁判案由】    宣告夫妻分別財產制
【裁判全文】
臺灣臺中地方法院民事判決              98年度家訴字第95號
原      告  第一商業銀行股份有限公司
法定代理人  丁○○
訴訟代理人  丙○○
被      告  甲○○
            乙○○
上列當事人間請求聲請宣告夫妻分別財產制事件，本院於中華民
國98年4月21日言詞辯論終結，判決如下：
    主      文
被告甲○○與被告乙○○間之夫妻財產制應改用分別財產制。
訴訟費用由被告負擔。
    事實及理由
壹、原告起訴主張：被告二人於民國81年12月22日結婚，現婚姻
    關係尚存續中，其等婚後並未向法院辦理夫妻分別財產制契
    約登記。而原告前因與被告甲○○等間之清償債務強制執行
    事件，經台灣嘉義地方法院發給90年度執字第3684號債權憑
    證在案，惟債務人等迄今均未清償，計尚欠原告本金新台幣
    （下同）668萬2977元，及自91年5月30日起至清償日止，按
    年息8％計算之利息，並自91年5月30日起至清償日止，按上
    開利率20％計算之違約金，暨已核算未受償之違約金17萬
    6643元。嗣經原告於96年9月17日聲請函查被告甲○○勞保
    投保單位之薪資，並無投保資料可供執行，再查被告甲○○
    96年度國稅局財產及所得資料，亦查無其所得資料，且其名
    下所有之汽車，已於97年10月31日辦理過戶予第三人，被告
    甲○○名下已無財產可供扣押執行。為此爰依民法第1011條
    之規定，請准宣告被告間之夫妻財產制改為分別財產制等語
    。並聲明：如主文第1項所示。
貳、被告甲○○則以：訴外人昭能企業有限公司（下稱昭能公司
    ）積欠原告之餘額雖如原告所述，惟其僅係擔任昭能公司之
    連帶保證人，並未實際使用借款，權利義務並不相當等語資
    為抗辯；被告乙○○則辯稱：其本為保證人，其後方解除保
    證人之職務，被告不諳法律實為無辜等語。並均聲明：原告
    之訴駁回。
參、得心證之理由：
一、按夫妻未以契約訂立夫妻財產制者，除本法另有規定外，以
    法定財產制，為其夫妻財產制；債權人對於夫妻一方之財產
    已為扣押，而未得受清償時，法院因債權人之聲請，得宣告
    改用分別財產制，民法第1005條、第1011條分別定有明文。
    而所謂未得受清償，包括全無可扣押之物或所扣押之物數量
    不足及所扣押之財產不足清償該為扣押之債權人債權等情形
    （最高法院89年度台上字第854號判決意旨參照）。次按稱
    保證者，謂當事人約定，一方於他方之債務人不履行債務時
    ，由其代負履行責任之契約，為民法第739條所明定；另保
    證債務之所謂連帶，係指保證人與主債務人負同一債務，對
    於債權人各負全部給付之責任者而言，此就民法第272條第1
    項規定連帶債務之文義參照觀之甚明（最高法院45年台上字
    第1426號判例參照）；而連帶債務之債權人，依同法第273
    條第1項規定，得對於債務人中之一人或數人或其全體，同
    時或先後請求全部或一部之給付。
二、原告主張被告二人為夫妻關係，現婚姻關係尚存續中，被告
    婚後未以契約訂立夫妻財產制之事實，為被告所不爭執，並
    有原告提出之戶籍謄本1件可稽，應堪信為真正。而訴外人
    昭能公司曾邀同被告甲○○等人擔任連帶保證人，向原告借
    款未依約清償，經原告取得執行名義後，聲請法院強制執行
    結果，尚有如前所述之本金、利息暨違約金未獲清償，被告
    甲○○名下已無財產可供扣押執行等事實，亦為被告所不否
    認，並有原告提出之台灣嘉義地方法院嘉院興民執日字第
    3684號債權憑證、台灣南投地方法院96年9月26日投院霞96
    執仁字第12971號民事執行處通知函文、財產及所得資料、
    、本院登記處98中院彥登字第16953號函文（以上均影本）
    、電子公路監理網站查詢之汽車車籍資料各1件為證，亦堪
    信為實在。
三、被告甲○○既擔任昭能公司向原告借款之連帶保證人，該借
    款在未按期清償後，雖經原告聲請法院強制執行結果，尚有
    如前所述之本金、利息暨違約金未獲清償，擔任借款連帶保
    證人應與主債務人負同一清償責任之被告甲○○，就餘欠之
    款項，自仍應負責，被告前揭辯解，均洵無足採。而被告二
    人婚後未以契約訂立夫妻財產制，本應以法定財產制，為其
    等之夫妻財產制，現因原告即債權人對於被告甲○○之財產
    強制執行後，仍不足清償原告之債權，且被告甲○○名下亦
    已無財產可供執行，是揆諸前揭說明，原告自有權聲請宣告
    改用被告間之夫妻財產制為分別財產制。從而原告本於民法
    第1011條之規定，求為判決如主文第1項所示，為有理由，
    應予准許。
肆、訴訟費用負擔之依據：民事訴訟法第78條、第85條第1項前
    段。
中    華    民    國    98    年    5     月    8     日
                  家事法庭      法  官  劉長宜
以上正本係照原本作成。
如對本判決上訴，須於判決送達後20日內向本院提出上訴書狀（
須附繕本）。
中    華    民    國    98    年    5     月    8     日
                                書記官  董美惠


司法院資訊處製作；財團法人民間司法改革基金會備份。
